臺灣高雄地方法院刑事判決　　　　　　　　　　　　　九十三年度訴字第五四號
　　公　訴　人　臺灣高雄地方法院檢察署檢察官
　　被　　　告　乙○○
右列被告因違反毒品危害防制條例案件，經檢察官提起公訴（九十二年度毒偵字第五
五三六號），本院判決如左：
    主  文
乙○○連續施用第一級毒品，處有期徒刑拾月，扣案之海洛因壹小包（淨重零點零
公克、包裝重零點貳壹公克）及殘留第一級毒品海洛因之注射針筒壹支，均沒收銷燬
之。
被訴施用第二級毒品部分，無罪。
    事  實
一、乙○○曾於民國八十六年間因施用第一、二級毒品案件，經臺灣高雄地方法院檢
    察署檢察官提起公訴，於臺灣高等法院高雄分院審理中因毒品危害防制條例頒佈
    施行，遂以八十七年上訴字第九八九號裁定將乙○○送觀察勒戒後；經本院以八
    十七年度毒聲字第七一六號裁定送勒戒處所觀察、勒戒，經合併執行觀察、勒戒
    後，認有繼續施用毒品之傾向，再經臺灣高等法院高雄分院裁定令入戒治處所施
    以強制戒治，於八十八年七月十四日強制戒治執行完畢釋放，並分別經臺灣高等
    法院高雄分院以八十七年度訴字第七六六號判決判處免刑確定，且經臺灣高雄地
    方法院檢察署檢察官於九十年三月八日以九十年度毒偵字第四八五號為不起訴處
    分確定。詎其不知悔改，復基於施用第一級毒品海洛因之概括犯意，於八十八年
    七月十四日強制戒治執行完畢釋放後五年內，於九十二年六月間某日起迄同年九
    月九日上午十時許，分別在其位於高雄縣林園鄉○○○路一０三巷十二號住處或
    高雄縣林園鄉○○路綠帶公園內，將海洛因摻礦泉水以針筒注射入體內之方式，
    平均一日一次，連續施用第一級毒品海洛因多次。嗣經警方於九十二年九月九日
    上午十一時五十分，在高雄縣林園鄉○○路綠帶公園內而查獲，並扣得海洛因一
    包（淨重零點零三公克、包裝重零點二一公克）及殘留第一級毒品海洛因之注射
    針筒一支，且於九十二年九月九日下午二時於警詢中採尿送驗後，始知上情。
二、案經高雄縣警察局林園分局報請臺灣高雄地方法院檢察署檢察官偵查起訴。
    理  由
壹、有罪部分：
一、訊據被告乙○○對其於右揭時、地連續施用第一級毒品海洛因之事實，於本院審
    理時均坦承不諱（參見本院九十三年七月七日審判筆錄），且有粉末一包扣案可
    證，該粉末經送驗後係第一級毒品海洛因（淨重零點零三公克、包裝重零點二一
    公克），此有法務部調查局九十二年十一月十二日調科壹字第二二００一六二０
    二號鑑定通知書一紙附卷可稽。另查：
  (一)被告於九十二年九月九日下午二時許，經警方採集其尿液送驗結果，呈嗎啡陽性
    反應等情，此有高雄縣政府衛生局九十二年九月十五日九二煙檢字第一六六七號
    煙毒尿液檢驗成績書及查獲毒品案件嫌疑人代號與真實姓名對照表、高雄醫學大
    學附設中和紀念醫院濫用藥物尿液檢驗報告各一紙附卷可稽，足見被告確有施用
    第一級毒品海洛因之事實無訛。
  (二)參諸醫學臨床實驗及根據英國藥學會出版之文獻Isolation and Indentifi-
    cation of Drugs乙書第二百九十三頁載：海洛因經注射入人體後，在體內迅速
    水解成6-Monoacety I morphine，再緩緩繼續水解成嗎啡，然後再循嗎啡之代謝
    方式排出，同書第四百三十一頁至第四百三十二頁並載有：嗎啡經注射入人體後
    ，約百分之五十以上於八小時內自尿中排出，至二十四小時排出約百分之九十，
    但四十八小時後仍有微量可檢出等語。此外，按通常健康成人一次注射嗎啡十五
    公絲，而以現行採用蟻醛酸試液及鉬鋑銨酸試液檢檢驗其尿液時，注射後八小時
    內所排尿液易於檢出；八小時至二十四小時，視其取尿時間及尿量多寡，可能檢
    出；至二十四小時以後所排之尿液，用上述方法已難檢出，亦據行政院衛生署藥
    物食品檢驗局七十三年十一月三十日（）藥檢壹字第○三○二二一號函釋明確
    。是依上開說明，佐以被告前揭尿液檢驗報告，被告自九十二年六月間某日起迄
    同年九月九日上午十時許，平均一日一次，連續施用第一級毒品海洛因之犯行，
    已堪認定。被告上開自白，核與事實相符，可採為認定事實之依據。從而，被告
    有於前揭時間連續施用第一級毒品海洛因之犯行，洵堪認定。
  (三)另按毒品危害防制條例業經總統於九十二年七月九日，以華總一義字第０九二０
    ０一二一九三０號令修正公布，並自九十三年一月九日施行。修正後之毒品危害
    防制條例修正簡化施用毒品者之刑事處遇程序，將原先區分為第一次犯、五年後
    再犯、五年內再犯、或三犯以上，而異其刑事處遇程序，修正為僅區分為初犯、
    五年後再犯及五年內再犯，且強制戒治期間修正為六個月以上，至無繼續強制戒
    治之必要為止，最長不得逾一年，並配合刪除停止強制戒治付保護管束及延長強
    制戒治等規定。然就同條例第十條有關施用第一級毒品之罪名及法定刑度，則並
    無任何變更，亦即並無刑法第二條第一項有關行為後法律有變更，應比較新舊法
    之問題。而有關前開刑事處遇程序，本屬保安處分之性質，依刑法第二條第二項
    規定，本應適用裁判時之法律，然前開刑事處遇程序之變更，攸關行為人是否經
    檢察官依法追訴及法院論罪科刑，於毒品危害防制條例修正公布施行之際，容有
    適用上之爭議，故毒品危害防制條例第三十五條第一項明定於該條例修正施行前
    繫屬之施用毒品案件，於修正施行後，適用修正後之規定，並於同條第二項規定
    第一項情形，依修正前之規定有利於行為人者，適用最有利於行為人之法律，以
    資區別，並杜爭議。
  (四)而觀諸毒品危害防制條例修正前後，就施用第一級毒品之罪名及法定刑度，並無
    任何變更，已如前述，就施用第三、四級毒品部分，則未設有處罰明文，且毒品
    危害防制條例第三十五條規定，復係就施用毒品案件加以規範。顯見毒品危害防
    制條例第三十五條規定，應係針對保安處分及司法機關應否依修正後毒品危害防
    制條例規定對施用毒品者追訴、處罰，明文揭櫫從新從輕之原則，排除刑法第二
    條第二項有關保安處分從新原則及刑事訴訟程序有關程序從新法理之適用。又被
    告依修正前之毒品危害防制條例規定，係屬強制戒治後，由檢察官為不起訴之處
    分後，五年內再犯施用第一級毒品罪；依修正後之毒品危害防制條例規定，則屬
    強制戒治執行完畢釋放後，五年內再犯施用第一級毒品罪，無論依修正前後之毒
    品危害防制條例相關規定，均應由檢察官依法追訴及法院依法審判，並無毒品危
    害防制條例第三十五條第二項有關修正前之規定有利於行為人之情形存在，自應
    依同條第一項第三款之規定，即由法院依修正後規定處理之。
  (五)另犯毒品危害防制條例第十條施用第一級毒品之罪者，檢察官應先將被告送勒戒
    處所觀察、勒戒，認有繼續施用毒品傾向者，應由法院裁定令入戒治處所強制戒
    治，強制戒治期滿，應由檢察官為不起訴之處分，且經強制戒治執行完畢釋放後
    ，五年內再犯第十條之罪，檢察官應依一般刑事訴訟程序予以起訴論罪科刑，此
    觀諸修正後毒品危害防制條例第二十條第一項、第二項、第二十三條第二項前段
    規定自明。經查，被告前於八十六年間因施用第一、二級毒品案件，經臺灣高雄
    地方法院檢察署檢察官提起公訴，於臺灣高等法院高雄分院審理中因毒品危害防
    制條例頒佈施行，遂以八十七年上訴字第九八九號裁定將乙○○送觀察勒戒後；
    經本院以八十七年度毒聲字第七一六號裁定送勒戒處所觀察、勒戒，經合併執行
    觀察、勒戒後，認有繼續施用毒品之傾向，再經臺灣高等法院高雄分院裁定令入
    戒治處所施以強制戒治，於八十八年七月十四日強制戒治執行完畢釋放，並分別
    經臺灣高等法院高雄分院以八十七年度訴字第七六六號判決判處免刑確定，且經
    臺灣高雄地方法院檢察署檢察官於九十年三月八日以九十年度毒偵字第四八五號
    為不起訴處分確定等情之事實，此有臺灣高等法院被告全國前案紀錄表、本院被
    告院內索引卡紀錄表、臺灣高雄地方法院檢察署刑案資料查註紀錄表及臺灣高雄
    地方法院檢察署九十年度偵字第四八五號不起訴處分書各一份附卷可參。被告前
    既曾因施用毒品案件，經強制戒治執行完畢釋放後，由檢察官為不起訴處分，復
    因施用毒品，其於前開強制戒治執行完畢釋放後五年內，再犯本案施用毒品罪，
    依修正後之毒品危害防制條例第二十三條第二項之規定，屬應依法論罪科刑之行
    為；況本案係於九十三年三月八日繫屬於本院，此有臺灣高雄地方法院檢察署九
    十三年三月五日雄檢楠問九二毒偵五五三六字第一四四一０號函在卷可查，非屬
    於九十二年六月六日毒品危害防制條例修正施行（九十三年一月九日）前繫屬法
    院之施用毒品案件，並無毒品危害防制條例第三十五條規定之情形存在，即應由
    法院依修正後規定處理之。依前開說明，本案被告上開所為，係於八十八年七月
    十四日強制戒治執行完畢釋放後，屬五年內再犯毒品危害防制條例第十條第一項
    施用第一級毒品罪，事證明確，被告上開犯行洵堪認定。
三、按行為後法律有變更者，適用裁判時之法律，刑法第二條第一項前段定有明文。
    而毒品危害防制條例業於九十二年七月九日修正公布，且自九十三年一月九日施
    行，然就同條例第十條有關施用第一級毒品之罪名及法定刑度，則並無任何變更
    ，亦即並無刑法第二條第一項有關行為後法律有變更，應無比較新舊法之問題，
    合先敘明。次按海洛因為毒品危害防制條例第二條第二項第一款所明定之第一級
    毒品。本案被告前既已因施用毒品案件，經臺灣高等法院高雄分院裁定令入戒治
    處所強制戒治執行完畢釋放後，並經檢察官不起訴處分確定在案，其於強制戒治
    執行完畢釋放後五年內再犯上開施用第一級毒品犯行，依法即應予以論罪科刑，
    核其所為，係犯同條例第十條第一項之施用第一級毒品罪。被告持有第一級毒品
    進而施用，持有之低度行為為施用之高度行為所吸收，不另論持有毒品之罪。其
    先後多次施用第一級毒品海洛因，時間緊接，犯罪構成要件相同，顯係基於概括
    犯意為之，依刑法第五十六條之規定，應論以一罪，並加重其刑。爰審酌被告曾
    因施用毒品案件，經觀察、勒戒及強制戒治期滿後，仍不知警惕，猶繼續施用毒
    品，顯見其惡習已深，無法自拔，非入監服刑不足以戒絕矯正，惟念其犯後坦承
    犯行，且施用毒品僅戕害己身，未危及他人等一切情狀，就其上揭犯行，量處如
    主文所示之刑，以資懲儆。
四、又沒收為從刑之一種，且與主刑有其從屬關係。如行為後，法律有所變更，但主
    刑之法定最高度及最低度刑，與修正前之舊法完全相同，或僅沒收之從刑規定有
    所更易，主刑未修正時，則沒收部分，固不生比較問題。依從新之原則，皆應適
    用修正後之法律；倘若主刑及從刑均已加以修正，經依刑法第二條第一項但書就
    主刑比較結果，應適用最有利之修正前舊法時，依從刑附屬於主刑之原則，自不
    得就新舊法予以割裂適用，應一律適用修正前之法律（最高法院八十八年第五次
    刑事庭會議決議參照）。而毒品危害防制條例第十條有關施用第一級毒品之罪名
    及法定刑度，則並無任何修正，已如前述，惟有關同條例第十八條之沒收規定有
    所更易，依上揭說明有關沒收部分，自不生比較問題，依從新之原則，皆應適用
    修正後之毒品危害防制條例第十八條之規定宣告沒收。經查，扣案之海洛因一包
    ，經送驗後係第一級毒品海洛因，另扣案之注射針筒一支，經檢驗結果其上亦殘
    留有第一級毒品海洛因，且為被告所有等情，業據被告於本院審理中陳明屬實，
    其上之毒品既無法與上開物品分析剝璃，應視同毒品，均已如前述，均屬違禁物
    ，不問是否屬與犯人所有與否，依修正後毒品危害防制條例第十八條第一項前段
    規定，併予宣告沒收銷燬之。又鑑定耗損之毒品，既已滅失，即無庸併予宣告沒
    收銷燬，附此敘明。
貳、無罪部分：
一、公訴意旨係以：被告自九十二年九月九日上午十一時五十分回溯二十四小時內之
    某時，在不詳地點施用第二級毒品安非他命一次，為警於同日上午十一時五十分
    ，在高雄縣林園鄉北汕公園內查獲，因認被告涉犯毒品危害防制條例第十條第二
    項之施用第二級毒品罪嫌等語。
二、按犯罪事實應依證據認定之，無證據不得認定犯罪事實，又不能證明被告犯罪或
    其行為不罰者，應諭知無罪之判決，刑事訴訟法第一百五十四條第二項、第三百
    零一條分別定有明文。再者刑事訴訟上證明之資料，無論其為直接或間接證據，
    均須達於通常一般之人均不致有所懷疑，而得確信其為真實之程度，始得據為有
    罪之認定，若其關於被告是否犯罪之證明未能達此程度，而有合理懷疑之存在，
    致使無從形成有罪之確信，根據「罪證有疑，利於被告」之證據法則，即不得遽
    為不利被告之認定（最高法院七十六年臺上字第四九八六號判例要旨參照）。又
    甲基安非他命以各種管道進入人體；經代謝後，有一定比例會代謝成安非他命，
    故使用甲基安非他命者尿中應同時檢出甲基安非他命及安非他命。
三、本件公訴人認被告涉有施用第二級毒品安非他命之犯行，無非以高雄縣政府衛生
    局出具之煙毒尿液檢驗成績書中，被告之尿液呈甲基安非他命陽性反應為其主要
    論據。訊之被告則堅詞否認有於右揭時、地施用第二級毒品安非他命之犯行，辯
    稱：其未施用第二級毒品安非他命等語。
四、經查：
  (一)被告於九十二年九月九日下午二時許，經警方採集其尿液送請高雄縣政府衛生局
    以免疫學分析法與ＴＯＸＩ—ＬＡＢ方法（化學呈色法）檢驗結果，固呈甲基安
    非他命陽性反應，此有高雄縣政府衛生局九十二年九月十五日九二煙檢字第一六
    六七號煙毒尿液檢驗成績書一紙附卷為據。
  (二)然以目前常用之尿液安非他命或嗎啡篩檢方式包括酵素免疫方析法（EIA,ENZYME
    EMMUNOASSAY）、薄層色層分析法（TLC,THIN LAYER CHROMATOGRAPHY）和放射免
    疫分析法（RIA,RADIOIMMUNOASSAY ），在文獻報告中，確實有藥品或食物因交
    叉反應（CROSS REACTOIN），可在尿液中測試中產生偽陽性（FALSE POSITIVE）
    之安非他命或嗎啡反應。例如在EIA 和TLC之尿液測試方法中，某些成藥（如減
    肥藥、解除鼻充血藥物、感冒藥劑等）中之成份因與安非他命有類似作用，而可
    產生與安非他命之交叉反應，使尿液測試呈現偽陽性。甚至尿液中的葡萄糖亦曾
    有報告可能在EIA方法測試尿液時產生偽陽性安非他命反應。致於作尿液嗎啡篩
    檢時，也同樣的可能會有偽陽性產生，譬如曾有報告服用一茶匙之POPPY SEEDS
    （罌粟種子）或二十MG之CODEINE（止咳藥物）或相當大量之DEXTROMETHORPHAN
    （鎮咳藥物）時，也可造成偽陽性之測試結果。但利用精密之儀器分析，將可排
    除偽陽性之可能，而得到正確的答案，因此篩檢結果必須進一步確認。在目前最
    常用之確認方法為氣相層析質譜儀（GC/MS,GAS CHROMATOGRAPHY/MASS
    SPECTROMETRY），此因乃在良好的操作條件下，以氣相層析質譜儀作藥物及其代
    謝產物定性及定量分析，幾乎不會有偽陽性反應產生。因此尿液測試時是否產生
    偽陽性反應，除須考慮其他物質產生之偽陽性外，測試方式及儀器設備亦應列入
    考量，此有前開榮民總醫院八十三年四月七日北總內字第三五九號函釋可
    考。又現行尿液檢驗一般分為初步篩驗及確認檢驗，初步篩驗係以酵素免疫分析
    法或螢光偏極免疫分析法進行篩驗，若篩驗結果為陽性反應，需再以氣相層析質
    譜儀分析法進行確認檢驗，送驗之尿液必須經初步篩驗及確認檢驗均呈陽性反應
    時，始可判定有毒品陽性反應，而看守所使用之ＴＤＸ儀器屬免疫分析法，對於
    化學結構類似之藥物，均有可能產生偽陽性反應，因此必須再以氣相層析質譜儀
    分析法做確認檢驗，此亦有法務部調查局九十年七月六日陸(一)字第九四三
    七三號函釋可查。是依前開說明，本件高雄縣政府衛生局所採取之免疫學分析
    法與ＴＯＸＩ—ＬＡＢ方法（化學呈色法），均僅屬尿液檢驗中之初步篩驗，依
    上開檢驗方法所得之結果，仍有出現偽陽性之反應，須進一步採取氣相層析質譜
    分析法予以確認，始得排除偽陽性產生之可能性。
  (三)而經本院依職權復將前開尿液送請高雄醫學大學附設中和紀念醫院以酵素免疫分
    析法（ＥＩＡ）與氣相層析質譜儀分析法（ＧＣ—ＭＳ）複驗確認結果，安非他
    命、甲基安非他命均無濃度反應，因而判定安非他命類為陰性反應，有該院濫用
    藥物尿液檢驗報告一紙附卷可參，堪認被告否認施用第二級毒品安非他命之辯解
    ，在客觀上應可對其被訴之嫌疑形成合理之懷疑，是尚難僅憑高雄縣政府衛生局
    出具之被告尿液初步篩驗檢驗成績書而遽為其有罪之認定，自應以精確度較高之
    氣相層析質譜儀分析法（ＧＣ—ＭＳ）之檢驗結果為可採。綜上所述，足認被告
    所辯未施用第二級毒品安非他命一情，尚堪可信。此外，本院復查無其他積極證
    據足資認定被告有施用第二級毒品安非他命之犯行，不能證明被告犯罪，揆諸首
    揭判例意旨及說明，應為無罪判決之諭知，以昭審慎。
據上論斷，應依刑事訴訟法第二百九十九條第一項前段、第三百零一條第一項，毒品
危害防制條例第十條第一項、第十八條第一項前段，刑法第十一條、第五十六條，判
決如主文。
本案經檢察官甲○○到庭執行職務。
中      華      民      國    九十三    年      七      月    二十一    日
                                  臺灣高雄地方法院刑事庭
                                         審判長法官 張桂美
                                               法官 莊珮君
                                               法官 唐中興
右正本證明與原本無異。
如不服本判決，應於判決送達後十日內，向本院提出上訴狀。
                                             書記官 陳掌珠
中      華      民      國    九十三    年      七      月    二十一    日
附錄本案判決論罪科刑法條全文：
毒品危害防制條例第十條
施用第一級毒品者，處六月以上五年以下有期徒刑。
施用第二級毒品者，處三年以下有期徒刑。
